【裁判字號】    98,國,7
【裁判日期】    990716
【裁判案由】    國家賠償
【裁判全文】
臺灣花蓮地方法院民事判決                 98年度國字第7號
原      告  甲○○
訴訟代理人  林聖雄律師
被      告  花蓮縣政府
法定代理人  丙○○
訴訟代理人  謝志嘉律師
複代理人    俞建界律師
訴訟代理人  乙○○
上列當事人間請求國家賠償事件，本院於民國99年6月18日言詞
辯論終結，判決如下：
    主      文
原告之訴及假執行之聲請均駁回。
訴訟費用由原告負擔。
    事實及理由
一、原告主張：
  (一)原告於民國96年6月16日17時19分許騎乘車號HX6-989號機車
    ，行經花蓮縣新城鄉○○村○○街108號宅前，因道路路面
    坑洞致使原告之機車滑倒，造成原告車損及體傷。原告所以
    騎車打滑受傷，確因系爭道路坑洞所致，事故發生時係上下
    班時間，往來交通流量較平常更多，原告騎乘之機車時速不
    快之情況下，因車輪壓到該裂縫，致使打滑、無法操控下而
    傾倒受傷，原告所受之傷害與被告就公共設施設置或管理之
    欠缺，當然具有因果關係。原告受有如下之損害：
  1.醫療費新台幣（下同）66,211元：原告於財團法人台灣基督
    教門諾會醫院（下稱門諾醫院）就醫，支出醫療費用66,211
    元，目前仍持續復健治療中。
  2.不能工作之損失450,384元：原告因傷自97年4月1日至98年3
    月31日止無法工作，以96年原告薪資所得為450,384元計算
    ，得請求450,384元。
  3.減少勞動能力損失2,305,572元：原告因此次事故造成第13
    等級之神經障害殘廢，減少勞動能力23.07％，以原告96年
    薪資所得為450,384元，即每年因減少勞動能力之損失為
    103,903元，從96年6月16日起算，至原告65歲退休即135年9
    月11日止，扣除其中一年（97年4月1日至98年3月31日），
    尚有38年又2個月（即38.17年），依霍夫曼計算法一次給付
    之金額為2,305,572元。
  4.精神慰撫金方面100萬元：原告因本件事故，險遭後車追撞
    、輾斃，中樞神經系統機能遺存顯著障害，終身只能從事輕
    便工作，且醫生告訴原告上開中樞神經系統機能遺存顯著障
    害無法經由復健治療痊癒，但為免惡化，又不得不去復健治
    療，平均每週去三次，目前排五個項目，每個項目20分鐘，
    加上交通時間與等待時間，原告每週得花上一天半的時間作
    無法治癒之復健，造成身心痛苦異常；原告為大學畢業，具
    有機械及土木雙學位，受傷前於達盈興營造有限公司擔任工
    地主任，故請求100萬元之慰撫金。以上請求被告賠償共計
    3,822,167元。
  (二)系爭道路確實存在10元硬幣大小的坑洞，依現場照片圖所示
    ，道路裂縫確實較10元硬幣更大，自屬被告機關就道路設置
    或管理上之欠缺。被告為系爭道路維護之管理及主管機關，
    依國家賠償法第3條第1項、最高法院73年度台上字第584號
    判例意旨，祇須公有公共設施因設置或管理有欠缺，致人民
    生命、身體或財產受損害，國家或其他公法人即應負賠償責
    任，至於國家或其他公法人有無故意或過失，或於防止損害
    之發生已否盡注意義務，均非所問。原告係於97年1月22日
    提出國家賠償請求書向被告請求國家賠償，惟因「漏未提出
    請求損害賠償之金額」而不符書面請求程式，經被告於97年
    1月25日函命原告補正，原告乃於98年4月28日以書狀補正請
    求之金額，向被告請求8,309,825元及利息，經被告以98年6
    月9日作成97年法賠字第2號決定書拒絕賠償後，原告於98年
    6月18日提起本件訴訟，依民法第130條規定，並未罹於時效
    。又原告係於96年6月26日因MRI始發現所受之損害係第一薦
    板板間盤突出及破裂，併神經壓迫，本件事故雖發生在96年
    6月16日，惟原告所受神經損害之顯在化，係於嗣後發現，
    自應從原告知悉時起算，故本件並未罹於時效。
  (三)本件事故現場未見煞車痕及刮地痕，適足以證明原告當時所
    騎乘機車車速，確實於速限內，而未超速。系爭道路坑洞縱
    使為隨處可見之道路裂縫，但並不因此而可認為其設置或管
    理並無欠缺，反而就其他的裂縫應進行修補，始為適法。被
    告既知曉「系爭道路為下坡後又180度大迴轉之道路，因下
    坡坡度過陡，路寬不足，本極易因過陡及過大之道路迴轉而
    肇事」，則被告自應就該路段之設置與管理採取更高之標準
    ，以避免類似本件損害之發生。而事實上本件之損害係因路
    面之瑕疵造成，故自屬有因果關係。原告自96年6月16日急
    診，同年月18、21日起進行復健或物理治療至98年1月13日
    止超過200次以上，原告於本件事故前，並無類此之連續就
    醫紀錄，顯見本件原告之請求，確係因系爭路面坑洞致原告
    騎乘之機車打滑、人車摔倒，所致之損害。被告以原告因本
    件車禍未受有骨折或其他明顯重大外傷，遽為否認原告之請
    求，認與該次「車禍」無關，而無因果關係，實不足採。
  (四)爰依國家賠償法第3條第1項、民法第203條規定請求。並聲
    明：被告應給付原告3,822,167元，及自98年11月20日起至
    清償日止，按年利率百分之5計算之利息；原告願供擔保請
    准宣告假執行。
二、被告則以：
  (一)原告應就其所騎乘之機車確係因路面柏油剝落造成坑洞、凹
    陷、破損，致使原告人車倒地受傷之事實，負舉證之責任，
    不能因路面柏油剝落有坑洞，及原告騎乘機車摔倒在附近，
    即推定原告騎乘之機車係因路面坑洞而摔倒，蓋騎乘機車摔
    倒之原因甚多，例如閃避貓狗不當、壓到滑動之石頭、轉彎
    不慎、地上有油漬等等，都可能導致機車摔倒，故原告未能
    舉證證明其所騎乘之機車係因壓過其所稱之破損路面而人車
    倒地，即不得謂其機車倒地係因路面破損所致。
  (二)本案車禍肇事地點為花蓮縣新城鄉○○村○○街108號宅前
    ，為被告養護之193線8.5K上，該路段為下坡後又180度大迴
    轉之道路，因下坡坡度過陡、路寬不足，已奉交通部公路總
    局核定為禁行大客車路段，通常用路人行經該路段倘未減速
    慢行，本極易因該路段過陡之坡度及過大之道路迴轉而肇事
    。依花蓮縣警察局新城分局繪製之道路交通事故現場圖所示
    ，系爭193線8.5K上固有長達1.4公尺之道路坑洞存在，惟經
    比對現場照片，系爭道路坑洞寬度不過為10元硬幣大小隨處
    可見之道路裂縫，較原告所騎乘機車車輪幅度為小，且系爭
    道路因裂縫而導致之高低起伏情形，與週遭道路現況相較，
    亦無明顯起伏情狀，難認系爭道路坑洞與本件原告車禍間有
    相當因果關係存在。
  (三)依一般物體運動原理判斷，系爭道路肇事現場無煞車痕及刮
    地痕，而原告機車卻逕行傾倒於路旁，其通常可能之原因或
    為坑洞極大，原告之機車無法翻越坑洞，而由坑洞抵銷機車
    原有之衝量，或為原告之機車與對向左轉車輛對撞，由對向
    車輛吸收原告之機車衝量。惟本件系爭道路現場坑洞不過為
    10元大小道路裂縫，遠較原告機車車輪幅度為小，現場又無
    車輛對撞而他造車輛肇事逃逸跡象，原告機車因何原因傾倒
    於路旁，難以為具體事實之判斷，無法據此認定本件車禍之
    發生與系爭道路坑洞有相當因果關係存在。原告騎乘機車縱
    曾行經該坑洞，亦因其所騎乘機車之車輪幅度較該坑洞寬闊
    甚多，且該坑洞甚淺，不可能致使原告騎乘之機車輪胎陷入
    坑洞，而人車倒地，足證明原告所稱其所騎乘之機車，係因
    路面之坑洞而致人車倒地，絕非事實。
  (四)依原告所提出之勞工保險傷病診斷書及門諾醫院診斷證明書
    所載，原告並無因本件車禍而有骨折或其他明顯重大外傷，
    僅診斷出有椎間盤突出症併神經壓迫及坐骨神經壓迫之傷害
    ，惟椎間盤突出之可能成因甚多，諸如經常性負重工作、坐
    姿不良的辦公室工作者、甚至從事較激烈之運動等均有可能
    造成椎間盤突出；門諾醫院係於96年6月26日始發現原告第
    五腰板到第一薦板板間盤突出及破裂併神經壓迫，離其於96
    年6月16日發生道路交通事故，已超過10日，是否係96年6月
    16日發生道路交通事故所受之傷，或係其原有之疾病，均有
    待醫事鑑定單位予以釐清之必要，在未釐清之前，自難遽認
    為系爭道路交通事故所受之傷。
  (五)關於原告請求賠償之範圍及金額部分，亦難苟同，除醫藥費
    部分不爭執外，所謂不能工作之損失，係指原告受傷時確有
    工作，而因受傷不能工作之損失，其計算基礎，係以當時工
    作之工資為準。倘原告受傷當時並無工作，即不得請求該項
    損失，故原告為該項請求時，應提出該時之工作證明及薪資
    證明，而非以96年薪資所得為計算基礎。再者，評價被害人
    喪失或減少勞動能力之損害，應就被害人受傷前之身體健康
    狀態、教育程度、專門技能、社會經驗等各方面酌定之，不
    能以一時一地之工作收入為準，應以其能力在通常情形下可
    能取得之收入為準，尤其關於被害人勞動能力之減少程度，
    宜請醫事鑑定單位鑑定。依被害人之身分、地位、教育程度
    、受傷程度，原告請求100萬元之精神慰撫金，顯屬過高。
  (六)原告請求國家賠償日期是在97年1月22日，原告既然在97年1
    月22日就向被告請求國家賠償，即應於六個月內起訴，否則
    時效即不中斷，不以之後提出補充資料而有不同。依國家賠
    償法第11條之規定，原告自請求之日起逾30日被告不開始協
    議就得起訴，原告卻於時效完成後始起訴，其時效自不中斷
    。原告在96年6月16日發生車禍，原告就知道有損害，依法
    在損害發生起兩年內要請求國家賠償，本件起訴日期是在98
    年6月18日，顯已逾兩年時效期間等語資為抗辯。並聲明：
    原告之訴及假執行之聲請均駁回。如受不利判決，願供擔保
    請准宣告免為假執行。
三、兩造不爭執之事實：
  (一)原告於96年6月16日17時19分許，騎乘車號HX6-989號機車行
    經花蓮縣新城鄉○○村○○街108號前跌倒受傷。花蓮縣新
    城鄉○○村○○街108號宅前之道路為被告負責管理養護之
    193線上，原告騎車跌倒當時，該路面有長1.4公尺之道路裂
    縫存在。
  (二)原告於97年1月22日以書面向被告請求國家賠償，並於98年4
    月28日提出『請求國家賠償補充理由書』，經被告於98年6
    月9日以97年法賠字第2號拒絕賠償理由書表示拒絕賠償。
  (三)兩造所提文書資料形式上均為真正。
  (四)花蓮縣警察局新城分局函及所附原告車禍事故之資料、照片
    ，及門諾醫院98年11月11日函及所附醫療費用收據為真正。
四、得心證之理由：本件兩造所爭執之處，應在於：
  (一)原告主張其跌倒受傷是因為路面坑洞（裂縫）所致，被告對
    系爭道路之設置或管理有欠缺，依國家賠償法第3條第1項規
    定請求國家賠償，是否有理？系爭道路上的路面坑洞（裂縫
    ），與原告騎車跌倒受傷之間，有無相當因果關係？原告因
    椎間盤突出就診，是否係因本件車禍事故摔傷所造成？
  (二)原告上開請求權是否已罹於時效而消滅？
  (三)如原告請求權尚未罹於時效，原告請求以下賠償，是否有理
    ？1.醫療費66,211元。2.不能工作之損失450,384元。3.減
    少勞動能力損失2,305,572元。4.精神慰撫金100萬元。茲審
    酌如下。
五、本院之判斷：
  (一)按賠償請求權，自請求權人知有損害時起，因二年間不行使
    而消滅；自損害發生時起，逾五年者亦同；國家損害賠償，
    除依本法規定外，適用民法規定，國家賠償法第8條第1項、
    第5條分別定有明文。時效因請求而中斷者，若於請求後六
    個月內不起訴，視為不中斷。民法第130條明文可參。本件
    原告依國家賠償法第3條第1項規定，對被告請求國家賠償，
    其主張受損害之時間為96年6月16日，而其於97年1月9日提
    出國家賠償請求書對被告為請求，經被告於97年1月25日函
    請原告於97年2月1日前補正損害賠償之金額，原告於98年4
    月28日始具狀補正，嗣由被告於98年6月9日拒絕賠償，原告
    於98年6月18日提起本件訴訟等情，有起訴狀、拒絕賠償理
    由書、國家賠償請求書、被告函、請求國家賠償補充理由書
    等為憑（本院卷4至13頁），可見原告於97年1月9日已具狀
    向被告提出請求，而產生時效中斷之效力，然其怠於依限提
    出補正，亦未於請求後6個月內起訴，時效視為不中斷，即
    原告之請求權時效應於98年6月16日止，惟原告於98年4月28
    日時效期間內，補正請求之金額，核屬第二次對被告提出請
    求，依法應認為時效中斷，其於請求之日起六個月內即98年
    6月18日起訴，依據前述說明，原告之請求權自未罹於時效
    。
  (二)按公有公共設施因設置或管理有欠缺，致人民生命、身體或
    財產受損害者，國家應負損害賠償責任，國家賠償法第3條
    第1項定有明文。所謂公共設施之設置有欠缺，係指公共設
    施建造之初，即存有瑕疵而言；管理有欠缺者，係指公共設
    施建造後未妥善保管，怠為修護致該物發生瑕疵而言。又人
    民依上開規定請求國家賠償時，尚須人民之生命、身體或財
    產所受之損害，與公有公共設施之設置或管理之欠缺，具有
    相當因果關係，始足當之。亦即在公有公共設施因設置或管
    理有欠缺之情況下，依客觀之觀察，通常會發生損害者，即
    為有因果關係，如必不生該等損害或通常亦不生該等損害者
    ，則不具有因果關係（最高法院95年度台上字第923號判決
    意旨參照）。
  (三)原告係於96年6月16日騎乘機車，行經花蓮縣新城鄉○○村
    ○○街108號前滑倒受傷，當時所受之傷勢為下背及足踝挫
    傷，經門諾醫院給予X光，無發現骨折，而予疼痛治療，至
    96年6月18日原告仍持續下背痛，疼痛指數6-7分（指持續疼
    痛影響生活無法工作），當日門診診斷有挫傷疼痛，給予藥
    物及物理治療仍無效；96年6月21日原告再度求診，有雙側
    臀部至大腿後側有牽引傳導痛，疑有坐骨神經痛，後安排
    MRI，發現有椎間盤突出及破裂導致椎間盤中間膠質體跑出
    壓迫神經，作復健後藥物及局部注射，原告椎間盤突出及破
    裂是因車禍所導致等情，有門諾醫院函2份可參（本院卷72
    、94頁），可見原告確因上開車禍事故而受有挫傷、椎間盤
    突出及破裂等傷害。
  (四)原告騎車滑倒受傷之路段，為被告管理養護之193線8.5K上
    ，為兩造所不爭。就原告何以發生車禍，原告於96年6月17
    日在花蓮縣警察局新城分局北埔派出所製作之筆錄中稱：「
    我當時駕駛普通重型機車，當時我是由南往北方向行駛從華
    西路欲往北埔方向行駛，因當時行駛下坡且心理已知路面較
    滑，已預先放慢車速，不料路經該既有路段時路面約1.4公
    尺長、30公分寬、深度約5公分之路面呈柏油路面損壞，路
    面沉陷情形，導致我於該處發生車禍，本人當時車速約10公
    里。當時天候是雨後路滑，交通流量複雜，視線良好。」有
    談話紀錄表足憑（本院卷45頁反面），固然指出係因路面坑
    洞致其受傷云云，惟查：因系爭車禍路段已經被告事後予以
    養護修補，目前已無原告所指述之路面損壞情事，致本院無
    法至現場履勘查明路面損害情形，僅能從當時警局所拍攝之
    道路照片及繪製之現場圖加以瞭解。經本院依職權調閱道路
    交通事故現場圖及照片發現，系爭道路東側、距離道路邊線
    2.1公尺處有一長1.4公尺之裂縫，原告之機車安全帽遺落在
    距離該縫隙北側1.4公尺處，經警方在縫隙處放置一枚10元
    硬幣（經本院測量10元硬幣直徑約2.5公分）加以比對發現
    ，該裂縫之縫隙寬度不足10元硬幣之直徑，且該裂縫兩處之
    路面並無明顯之高低差，即當時事故現場道路上存在寬度不
    到2.5公分之裂縫，且裂縫兩側之路面尚稱平坦，並無顛簸
    情狀，此有現場圖及照片可按（本院卷44、47至53、63至69
    頁），原告復自承所騎乘機車輪胎寬度較該路面裂縫為寬，
    系爭道路雖為被告負責保管養護之路段，惟以當時現場存在
    之裂縫寬度不到2.5公分、裂縫兩側之路面平坦等道路裂縫
    之情形判斷，依客觀之觀察，通常機車如行經此段路面之裂
    縫，應得平穩通過，不致因輪胎陷落坑洞而使其產生震動或
    顛簸不穩致倒地之情形，即該路面之存在裂縫與原告所受損
    害間，並不具相當因果關係。原告所騎機車滑倒，應係該路
    段為下坡，且當時下雨路滑所致，不能認與該條裂縫之存在
    即被告未即時修護路面裂縫，與原告所受傷害間，有相當因
    果關係。故依據前述說明，原告就其所受損害，即不得向被
    告請求賠償。
六、從而，原告依國家賠償法第3條第1項規定請求被告賠償損害
    3,822,167元，及自98年11月20日起至清償日止，按年利率
    百分之5計算之利息，為無理由，應予駁回，原告請求既經
    駁回，其假執行之聲請亦無依據，應併予駁回。本件事證已
    臻明確，兩造其餘攻擊防禦方法與舉證，均無礙勝負判斷，
    爰不一一論列，附此敘明。
七、訴訟費用負擔之依據：民事訴訟法第78條。
中    華    民    國    99    年    7     月    16    日
                        臺灣花蓮地方法院花蓮民事庭
                            法      官      楊碧惠
上列為正本係照原本作成。
如不服本判決，應於送達後20日內，向本院提出上訴狀並表明上
訴理由，如於本判決宣示後送達前提起上訴者，應於判決送達後
20日內補提上訴理由書(須附繕本)。
中    華    民    國    99    年    7     月    16    日
                            法院書記官      羅仕健

司法院資訊處製作；財團法人民間司法改革基金會備份。
